臺灣高雄地方法院刑事判決　　　　　　 95年度訴緝字第23號
公　訴　人　臺灣高雄地方法院檢察署檢察官
被　　　告　戊○○
上列被告因偽證案件，經檢察官提起公訴（88年度偵字第13938
號），本院判決如下：
    主  文
戊○○無罪。
    事  實
一、公訴意旨略以：李正義（經臺灣高等法院高雄分院89年度上
    訴字第1147號判決無罪確定）係高雄縣彌陀鄉文安村第13屆
    村長，被告戊○○係該村辦公處生產福利建設基金管理委員
    會第1屆管理委員。二人於81年7月3日晚上8時同時任該村82
    年度第1 次臨時村民大會之主席，明知該大會並未討論「文
    安村基金設置要點」，亦未決議通過該要點，竟均於本院86
    年度訴字第3195號被告莊重川等人侵占案件87年2 月4 日9
    時50分審訊中，供前具結，就該要點是否經臨時村民代表大
    會通過之重要事項，為該設置要點有經該臨時大會決議通過
    之虛偽証言，因認被告戊○○涉有刑法第168 條之偽證罪嫌
    云云。
二、按犯罪事實應依證據認定之，無證據不得認定犯罪事實；不
    能證明被告犯罪者，應諭知無罪之判決，刑事訴訟法第154
    條第2 項、第301 條第1 項前段分別定有明文。而事實之認
    定，應憑證據，如未能發現相當證據，或證據不足以證明，
    自不能以推測或擬制之方法，以為裁判基礎，最高法院40年
    台上字第86號判例意旨足資參照。又依刑事訴訟法第161 條
    第1 項之規定：檢察官就被告犯罪事實，應負舉證責任，並
    指出證明之方法。因此，檢察官對於起訴之犯罪事實，應負
    提出證據及說服之實質舉證責任。倘其所提出之證據，不足
    為被告有罪之積極證明，或其指出證明之方法，無從說服法
    院以形成被告有罪之心證，基於無罪推定之原則，自應為被
    告無罪判決之諭知，亦有最高法院92年台上字第128 號判例
    要旨足參。且刑事訴訟上證明之資料，無論其為直接證據或
    間接證據，均須達於通常一般人均不致於有所懷疑，而得確
    信其為真實之程度，始得據為有罪之認定，若其關於被告是
    否犯罪之證明未能達此程度，而有合理性懷疑之存在，致使
    無從形成有罪之確信，根據「罪證有疑，利於被告」之證據
    法則，即不得遽為不利被告之認定，此觀諸最高法院76年台
    上字第4986號判例意旨亦甚明顯。
三、本件公訴人認被告戊○○涉有偽證犯行，無非係以文安村82
    年度第1 次臨時村民代表大會會議紀錄報告表、決議案影本
    、臺灣高等法院高雄分院87年上訴字第1362號判決及本院86
    年度訴字第3195號被告莊重川等人侵占案件87年2 月4 日審
    訊中被告具結後作證之訊問筆錄等件，資為論罪依據。
四、訊據被告戊○○固坦承曾於87年2 月4 日審訊中，具結後證
    稱文安村福利基金設置要點有經村民大會決議通過等語，惟
    堅詞否認有何偽證犯行，辯稱：伊擔任文安村的鄉民代表，
    文安村的福利基金設置要點有經村民大會決議通過，伊與李
    正義都是當時的大會主席等語。經查：
    (一)證人乙○○、丁○、丙○○於本院審理中均證稱81年7 月
    3 日確實有召開臨時村民大會，惟僅證人丁○證稱該會議中
    有通過文安村基金設置要點外，其餘證人均稱時間久遠不復
    記憶（見本院卷第56頁、第60頁、第63頁），惟參諸證人即
    同為該次村民大會主席之莊連樹於本院89年訴字第186 號李
    正義偽證案中證稱，伊、戊○○與李正義81年7 月3 日同任
    82年度第1 次臨時村民大會主席，民政課長高照正也有在場
    ，當初開會之目的係中油補償基金要設立「基金設置要點」
    有表決，討論後有發函到鄉公所（見本院89年訴字第186 號
    卷第33-34 頁）及證人王武璋於臺灣高等法院高雄分院89
    年上訴字第1147號李正義偽證案中證稱，基金設置要點在會
    議中提出討論也有通過，伊是負責紀錄等語（見89年上訴字
    第1147號卷第56頁），核與證人李加和、江榮瑞於臺灣高等
    法院高雄分院89年上訴字第1147號李正義偽證案中證稱，當
    天有開村民大會，基金設置要點在會議中有提出討論，也有
    舉手通過等語（見89年上訴字第1147號卷第56頁）均相符合
    ，堪認81年7 月3 日當天確實有召開臨時村民大會並以舉手
    方式通過基金設置要點無疑。參以依該次會議紀錄報告表「
    主席報告事項」欄之記載：「本次村民大會承蒙各鄉親父老
    在百忙中抽空參加，今晚所提旨在中油公司賠償金額分配問
    題，請大家提出寶貴意見，謝謝各位」及「決議或建議事項
    」欄之記載：「一、中油公司賠償金額分配方式以戶數以每
    戶一間及人口數以每人計算。二、分配方式戶數以百分之五
    十分配及人口數各一半」（見本院89年訴字第186 號卷第
    55-56 頁），堪認該次臨時會之主題確係討論中油公司賠償
    金額之發放方式及計算單位。則衡之基金設置要點第6 大點
    所載以中油公司賠償金額所成立之基金係採永久性基金，以
    僅能動息不能動本為原則之規定，直接關涉基金發放數額，
    而為細節性、執行面之「基金發放方式」及「發放計算單位
    」之先決問題，是堪認基金設置要點自亦有於該次大會一併
    提出討論。
    (二)公訴人雖以該村民大會表決時參與之人數僅40至50人竟可
    表決舊港、文安兩村關涉約2000至3000名村民利益之事項，
    顯然不合常情，且83年度村民大會尚有追認前揭建設基金計
    畫，足認82年度村民大會應無決議通過該基金設置要點。惟
    查：
    1.「高雄縣彌陀鄉文安村辦公處生產福利建設基金設置要點
      」係僅就中油補助款發放文安村村民如何利用之相關事宜
      作規範，而與舊港村民之利益無涉，且參以村民大會乃政
      府早期推行村里組織實施地方自治之產物，現今已少有村
      鎮舉辦，而衡以早期村民大會對於議案之議決，多以出席
      人數過半數舉手通過，出席人數則非須達全村人口數之一
      定比例始得成會，則以82年度村民大會之出席人數過半數
      表決通過基金設置要點，亦非無可能。
    2.又被告戊○○於本院審理中供稱，82年度村民大會確有通
      過設置要點，沒有決議基金要發給村民，莊重川說錢要全
      部發給村民，所以83年再開會追認（見本院卷第73頁），
      故堪認基金設置要點於83年村民大會重行追認，係因關涉
      村民利益，為慎重計而「再行提出討論」，此觀之83年度
      村民大會決議認基金應全數發放村民之結果與該基金設置
      要點僅能動息不能動本之意旨完全相背之情形益明，是尚
      不可據此推認該基金設置要點於82年村民大會尚未經決議
      。
    (三)另臺灣高等法院高雄分院87年度上訴字第1362號莊重川等
    4 人被訴侵占案件，固據判決莊重川、莊吳月嬌、莊清彥、
    江文夫等4 人均無罪確定在案，並認定該基金設置要點並未
    於81年7 月3 日晚上8 時，在文安村社區活動中心議決云云
    ，惟該判決並不足拘束本院之認定，本院得依自由心證，本
    於確信之見解自行認定，併予敘明。
五、綜上所述，公訴人所提出之證據，尚未達於通常一般人均不
    致於有所懷疑，而得確信被告確有偽證犯行之程度，本院自
    無從形成被告有罪之確信，此外，復查無其他積極證據足資
    認定被告確有公訴人所指之偽證犯行，既不能證明被告犯罪
    ，揆諸前開法條之規定，依法自應為被告無罪之諭知。
據上論斷，應依刑事訴訟法第301 條第1 項，判決如主文。
本案經檢察官甲○○到庭執行職務。
中　　華　　民　　國　　96　　年　　3 　　月　　15　　日
                  刑事第六庭    審判長法　官  曾逸誠
                                      法  官  李  蓓
                                      法  官  王  琁
上正本證明與原本無異
（檢察官）如不服本判決，應於判決送達後10日內，向本院提出
上訴狀。
中　　華　　民　　國　　96　　年　　3 　　月　　15　　日
                                      書記官  黃國忠
